【裁判字號】    90,上訴,1267
【裁判日期】    901004
【裁判案由】    偽造文書等
【裁判全文】
臺灣高等法院高雄分院刑事判決                    九十年度上訴字第一二六七號
    上訴人  台灣高雄地方法院檢察署檢察官
    上訴人
    即被告  己○○○
    上訴人
    即被告  丙○○
    被  告  戊○○
右上訴人因被告等偽造文書等案件，不服臺灣高雄地方法院九十年度訴字第六三六號
中華民國九十年六月廿七日第一審判決（起訴案號：臺灣高雄地方法院檢察署八十九
年度偵字第一七三一一、二三二二四、二五九一三號），提起上訴，本院判決如左：
    主      文
原判決關於己○○○部分撤銷。
己○○○連續行使偽造私文書，足以生損害於他人，處有期徒刑捌月。
其餘上訴駁回。
    事  實
己○○○於民國八十七年五月間召集每會新臺幣（下同）二萬元之互助會，自任會首
，會員連同會首共計三十三會，採內標制，會期自八十七年五月三十日起至九十年一
月三十日止，期間每月三十日中午十二時，在高雄縣岡山鎮文賢市場開標。於該互助
會進行期間，己○○○意圖為自己不法之所有，基於概括之犯意，分別於不詳時間之
開標日，連續冒用該互助會不詳姓名活會會員名義，在空白紙上偽造各該不詳姓名活
會會員署押及不詳金額之標息，以表明競標時願付之標息及會員，持以行使參加競標
並標得會款，先後共計三次，足生損害於各該不詳姓名活會會員及其他活會會員，致
使丑○○、壬○○、子○○、乙○○、癸○○○、庚○○、甲○○、丁○○、辛○○○及各該被冒名之活會會員陷於錯誤，仍如數交付活會會款予己○○○收受，詐得金
額達約一百五十餘萬元（因確實之冒標時間及所出之標息均不確定，致無法詳為計算
其冒標所詐取之詳細金額）。嗣因己○○○週轉不靈，無法負擔鉅額會款，而於八十
九年四月三十日開標收取活會會款後，宣布止會，後經活會會員間相互查證發現止會
前已開標二十四次，依正常止會後應尚存九會活會，竟仍有十二會活會會員，始知冒
標騙財情事。止會後己○○○委託其子戊○○及丙○○代為處理債務（包括前開互助
會止會後，收取死會會款，以為統籌分配和解款項之用），嗣丑○○、壬○○、子○○、乙○○、癸○○○、庚○○、甲○○、丁○○、辛○○○等九名活會會員於己○○○宣告止會後，委託壬○○於八十九年六月二十九日，在高雄縣岡山鎮調解委員會
，與己○○○進行調解，因調解不成立，雙方乃約定翌日前往高雄縣岡山鎮文賢市場
收取死會會款，以統籌分配予活會會員。丙○○乃於八十九年六月三十日，與己○○○、戊○○、壬○○、劉登榮（即壬○○之弟，亦係當地里長）五人，前往文賢市場
向前開互助會會單上「笑」（即洪李笑）、「鳳」、「良吉」（即張良吉）、「美子
」（即劉蘇秀霞）、「秋霞」，分別收取死會會款二萬元、四萬元、二萬元、二萬元
及四萬元，共計十四萬元，丙○○明知上開十四萬元會款係屬為他人而持有非屬自己
所有，竟於受託持有得該十四萬元會款後，意圖為自己不法之所有，將所持有之該款
存入自己所有之局號0000000號、帳號0000000號郵政存簿內，變易持
有為所有之意思，而將該會款侵占入己並逐筆提領花用完畢。丙○○逃匿，經原審法
院於九十年五月二十二日發布通緝，於九十年五月三十一日始經警緝獲到案。案經丑
○○、壬○○、子○○、乙○○、癸○○○、庚○○、甲○○、丁○○、辛○○○訴
請臺灣高雄地方法院檢察署檢察官偵查起訴。
    理  由
壹、上訴人即被告己○○○、丙○○部分：
一、右揭冒標詐財之事實，已據被告己○○○於偵審中供承不諱，核與告訴人丑○○
    、壬○○、子○○、乙○○、癸○○○、庚○○、甲○○、丁○○、辛○○○指
    訴被告己○○○有於右揭時地召集前開互助會，投標時須在空白紙上填載姓名、
    金額，以表明競標時願付之標息及會員，而該互助會於八十九年四月三十日止會
    ，期間被告有冒標活會會員三次等情節相符，並有上開互助會會單一件附卷可稽
    ，足徵被告己○○○上開自白與事實相符，應堪採信。至被告己○○○雖辯稱伊
    冒標時僅於標單上記載金額，沒有寫名字云云，而不識字之會員有於標單上僅記
    載金額，而沒有填寫姓名一節，固亦據證人劉蘇秀霞於原審審理時證述明確（見
    原審九十年六月四日審判筆錄），惟此係該名會員有到場參與投標之情形，而被
    告己○○○既要冒標活會會員之互助會，必是利用該活會會員未到場參與投標之
    機會，則其自須填載姓名以明該標單是由何人投標，是其前開所辯，自非可採。
    被告己○○○既於上開互助會中有冒標之舉，再參以被告於原審審理時所承：「
    我是因景氣不好，生意不佳，才週轉不靈，我每月平均收入約一萬餘元，已經約
    四、五年，經濟不佳：：」、「（問：每月要支付多少會款？）多少會款我不確
    定，但應有十萬元以上」、「（問：經濟來源？）除賣水果外沒有」等語（見原
    審九十年四月十一日審判筆錄），足見被告己○○○明知自己經濟狀況窘困，支
    付會款能力不佳，為多取會款供己花用，竟以冒標手法取得更多互助會款，顯有
    詐欺之不法意圖甚明。惟被告己○○○究於何時、以何活會會員、以何標息冒標
    三名活會會員之互助會，其已不復記憶（見偵查卷第二十頁反面、原審九十年四
    月十一日審判筆錄），又無其他積極證據足供推知真正之被冒標會員、時間、標
    息，致無法詳為計算此部分所詐取之詳細金額，惟該互助會採內標制，且已開標
    二十四會，而該會標息依告訴人壬○○所提出之互助會會單上所載標金金額分佈
    不出四千元為中心上下相當幅度有互助會會單影本一件附卷可按，參以被告於本
    院調查中亦供承：我偷標的三會，標金大約都是四千元左右，每冒標一會大約可
    收到五十萬元等語（本院卷六十一頁）從而，上開互助會之標息平均計算以四千
    元計之，應屬合理、相當，是被告己○○○冒標三次，至少共詐得約一百五十萬
    餘元（原審法院認『至少百萬元』亦屬相當，爰予更正記載金額方法），爰據以
    認定之。此部分事證已明，被告己○○○犯行自堪認定。
二、右揭侵占止會後所收取之死會會款十四萬元部分，訊之被告丙○○固坦承有於右
    揭時地前往收取死會會款共十四萬元，並將之存入自己之郵局存簿而逐次提領使
    用完畢等事實，惟矢口否認有何侵占犯行，辯稱：伊受己○○○之委託，代為處
    理債務問題，所以才會一同去收取死會會款，且因己○○○尚未與活會會員達成
    如何分配該筆死會款之協議，乃由伊代管該筆款項，嗣因伊有需用，徵得己○○○同意後，先動用該十四萬元，但因雙方間之委任關係至九十年一月止，故已於
    九十年一月間償還給己○○○，並無侵占入己之意云云。惟查：
(一)、告訴人壬○○與被告戊○○，在高雄縣岡山鎮調解委員會，就己○○○何償還會
    錢之事，調解不成立後，即於翌日，由丙○○會同與劉登榮（即壬○○之弟，亦
    係當地里長）、己○○○、戊○○（即己○○○之子）共同前往高雄縣岡山鎮文
    賢市場，向死會會員洪李笑、張良吉、劉蘇秀霞、「鳳」、「秋霞」分別收取死
    會會款二萬元、二萬元、二萬元、四萬元、四萬元，共計十四萬元，嗣該筆款項
    由被告己○○○、戊○○、丙○○一方人馬取走，迄未分配予活會會員等情，已
    據告訴人壬○○於偵審中指述綦詳；而該筆共同收取之死會會款，依被告戊○○
    所述：「有達成協議，定於八十九年六月三十日，與己○○○、戊○○、壬○○
    、劉登榮、丙○○等五人向死會會員收取死會會款，但錢收到後就被丙○○拿走
    ，丙○○是己○○○委託收取會款的」、「當天死會會款是交付給我與丙○○，
    所以這十四萬元是我把收到的也交給丙○○」、「：：八十九年六月廿九日沒有
    談妥，我們只有在必須收取死會會款分給活會會員及共同收取會款，有一致見解
    （但收到會款如何處理，並沒有達成協議）等語（詳見原審卷四十八、四十九頁
    ），而戊○○將該筆死會會款交付予被告丙○○，亦據戊○○於偵查中稱：「因
    與其他會員協調未成，丙○○就將錢拿走，他也沒跟我講錢他要拿走」（偵卷三
    十五頁），復據證人劉登榮於偵查中證陳：「八十九年六月廿九日我們在岡山調
    解委員會談好收死會的錢還給活會：：」（偵卷三十六頁）、「當時調解沒成立
    ，但有協議第二天要一起去收會錢，收到的會錢委由我暫時保管，事後處理：：
    收到十四萬元，當時會腳都是將錢交給戊○○：：」（原審卷五十七頁），足見
    被告丙○○之與己○○○、戊○○、壬○○、劉登榮等人共同向死會會員收取死
    會會款，有其共同為他人持有俟將來分配予活會會員之特定目的，而其中己○○○、戊○○係債務人一方，壬○○、劉登榮等人出面則代表債權人權益，其等利
    害關係，當為亦受己○○○、戊○○委託出面會同處理債務之被告丙○○所明知
    ，況若非屬共同持有目的，收取會款義務本係會首應負，何有必要會同債權人代
    表收取？足見系爭十四萬元，無論由會同收款之任何一人單獨保管，性質上均係
    為他人而持有之目的無訛。詎被告己○○○於原審中竟稱：「：：收齊（十四萬
    元）之後，我們不同意將錢交給證人保管，錢帶著就出來，而『我也不好意思跟
    丙○○拿回這批款項，錢因此在丙○○身上』」（原審五十八頁），亦足見系爭
    十四萬元之死會會款因被告三人間內部關係，而由被告丙○○將會款共十四萬元
    存入自己之郵局存簿，嗣後竟發生逐次提領使用完畢之事實，顯事前未經被告己○○○、戊○○同意，又未經相關債權人或其代表之同意，自屬不法，嗣被告己○○○於本院審理中改稱：「伊借予被告丙○○週轉」，尚無可採為有利被告丙○○之證據。
(二)、此外復有民事委任書影本、債權委任書影本及被告丙○○所有之前開郵政存簿各
    一件在卷可稽。參以債權人代表壬○○與債務人即被告己○○○在高雄縣岡山鎮
    調解委員會進行調解，固未成立，然依約定結果，就共同收取死會會款，交由其
    中一人保管，再進行協調償還方式，仍有共識，而既發生止會，顯然會首已無資
    力，其唯一清償會款之機會僅存於收取死會會款之分配，是已透過協議方式，系
    爭止會後收取之死會會款已成受活會會員之託，而被告丙○○復受會首即被告己○○○之委託保管該筆十四萬元會款，自無權處分該筆為他人持有之死會會款，
    被告丙○○辯稱是經被告己○○○同意，伊才挪用，且已清償完畢云云，仍無損
    於其侵占犯行之成立。被告丙○○上開所辯，要無可採。此部分事證亦明，被告
    丙○○上開犯行亦堪認定。
三、按標單上僅記載姓名與競標之利息，並未書明「標單」字樣，依我國民間互助會
    之習慣，可認定其上之文字，即為表示出標人及利息等用意之證明，應屬刑法第
    二百二十條第一項之準文書。查被告己○○○於上開互助會開標時，分別於不詳
    時間之開標日，連續在空白紙上書寫不詳姓名等會員之姓名，並填寫競標利息之
    數字，足以生損害於該等不詳姓名會員，應成立刑法第二百二十條第一項、第二
    百十條之偽造私文書罪（起訴書僅載刑法第二百二十條，而未列該條第一項，顯
    係漏載，爰更正之）。被告己○○○進而憑之參加競標，開標後詐取會款，已達
    於行使該文書之階段，其偽造私文書之低度行為，為行使偽造私文書之高度行為
    所吸收，應依刑法第二百十六條行使偽造私文書論。其偽造署押，為偽造私文書
    之部分行為，不另論罪。又被告己○○○意圖為自己不法之所有，假冒各該不詳
    姓名會員標取上開互助會會款，以偽造私文書之方式施用詐術，使告訴人等及其
    他未得標、遭冒標之會員陷於錯誤而交付活會會款，所為係犯刑法第三百三十九
    條第一項之詐欺取財罪。而其一個詐取行為，使多數活會會員同時受害，為想像
    競合犯。又其先後三次詐欺、行使偽造私文書之犯行，時間緊接，方法相同，且
    各觸犯構成要件相同之罪名，顯係各基於概括之犯意反覆為之，應各依連續犯之
    規定論以一罪。而其所犯上開行使偽造私文書及詐欺罪間，有方法結果之牽連關
    係，應從較重之行使偽造私文書罪處斷。另核被告丙○○所為，係犯刑法第三百
    三十五條第一項之侵占罪。又被告丙○○將上開收開之死會會款十四萬元侵占入
    己，係以一侵占行為同時侵害告訴人丑○○等九名活會會員及另三名不詳姓名活
    會會員之權益，自係一行為觸犯數同種罪名，為想像競合犯，應從一重處斷。被
    告己○○○上開犯行事證已明，原審法院對其論罪科刑固非無見。惟查，被告冒
    標詐取活會會款達一百五十萬餘元，不僅未能相當清償被害人，且止會後，會同
    債權人向互助會之死會會員收取會款十四萬元（分別向綽號「笑」收取二萬元、
    「鳳」收取四萬元、「良吉」收取二萬元、「美子」收取二萬元、「秋霞」收取
    四萬元）原係預供活會會員分配之款，竟擅自交予同案被告丙○○，致遭丙○○
    侵吞，而丙○○嗣後已返還，被告己○○○竟未以之償還債權人，顯示惡性非輕
    ，原審未酌及此一收取死會會款又不清償之情節，僅量處有期徒刑六月，顯屬過
    輕，原審檢察官執以為上訴意旨即有理由，自應由本院撤銷改判。審酌被告己○○○利用召募民間互助會，自任會首之機會，冒標會款，並告止會，詐得告訴人
    及其他活會會員金額達一百五十餘萬元，破壞經濟秩序，所生損害非輕，惟念其
    並無犯罪前科，有臺灣高等法院被告全國前案紀錄表及臺灣高雄地方法院檢察署
    刑案資料查註紀錄表各一件附卷可稽，素行良好，且犯後坦承犯行，態度尚佳等
    情及其他一切情狀，爰量處如主文第二項所示之刑。至被告己○○○所偽造之上
    開互助會不詳姓名會員署押之標單，衡之一般民間互助會習慣，自已於開標後丟
    棄滅失，故該標單上之上開偽造署押即無庸另行宣告沒收。又被告丙○○犯罪事
    證既明，原審法院乃依刑法第二條第一項前段、第三百三十五條第一項、第四十
    一條第一項，罰金罰鍰提高標準條例第一條前段、第二條等規定，並審酌被告丙○○正值青壯，竟不思循正當途徑獲致財物，亦未慮及告訴人等活會會員亟待該
    筆款項彌補損失，且被告己○○○已財務困頓，亦須該筆款項疏困，反違反受委
    任之誠信，將該十四萬元侵占入己，其所侵占之款項雖非鉅，惟其惡性非輕，偵
    審中屢拒出庭，嗣出庭後態度不佳，顯犯後無悔意等情及其他一切情狀，就丙○○部分量處有期徒刑六月，又敘明刑法第四十一條已於九十年一月十日修正公布
    ，並於同年月十二日生效，比較新舊法結果，以新法有利於被告己○○○、丙○○，依刑法第二條第一項前段之規定，應適用裁判時之法律，故依刑法第四十一
    條第一項之規定，諭知被告丙○○易科罰金之折算標準，認事用法均無不合，亦
    稱允妥，被告丙○○上訴意旨否認犯罪及原審檢察官認原判決量刑過輕，均指摘
    判決不當，均無理由，此部分應予駁回。
三、公訴人依被告己○○○於偵查中之自白，認被告上開冒標行為共有四標。然嗣被
    告己○○○於原審已改稱：「此會確實是三十三會，已開標二十四次，在八十九
    年四月三十日止會，應剩餘九活會」、「確實活會尚有十二會，我是因我有偷冒
    標下三會，：：」等語，參諸告訴人壬○○、辛○○○所陳：「：：此會是在八
    十九年四月三十日止會，四月三十日仍有開標，共已開二十四會，：：」、「我
    們總共有三十三會，止會後應尚存九會活會，但經我們查訪結果尚有十二的活會
    ：：」、「：：是在八十九年四月三十日止會，此會尚有十二個活會，丑○○一
    會、壬○○兩會、子○○一會、乙○○兩會、癸○○○一會、庚○○一會、甲○○一會、我自己兩會、丁○○一會，此會尚有十二個活會：：」等語（以上均見
    原審九十年四月十一日審判筆錄），足徵被告己○○○所冒標者應係三會，而被
    告己○○○就冒標之時間、金額均已因時間太久而不復記憶，亦據被告己○○○
    於偵查中供述在卷，則其因此而誤記次數，亦不無可能，此外復查無其他積極證
    據，足資證明被告己○○○除右揭三次冒標行為外，尚有第四次冒標行為，是就
    公訴人起訴之該次冒標行為本應為無罪之諭知，惟公訴人既認該次與前開有罪部
    分具有連續犯之裁判上一罪關係，自無再另為無罪之諭知。
貳、上訴人即被告戊○○部分：
一、另公訴意旨略以：丑○○等九名活會委託蔡登耀，出面與被告即會首己○○○之
    子戊○○調解不成後，蔡登耀、戊○○即協議於八十九年六月三十日上午十一時
    許，會同己○○○、蔡登榮（壬○○之弟，亦係當地里長）及被告丙○○（戊○○之友人），共五人前往文賢市場向前開互助會會單上「笑」（即洪李笑）、「
    鳳」、「良吉」（即張良吉）、「美子」（即劉蘇秀霞）、「秋霞」，分別收取
    死會會款二萬元、四萬元、二萬元、二萬元及四萬元，共計十四萬元。惟戊○○
    收取上開十四萬元後，明知該筆會款非屬自己所有，竟與丙○○基於為自己不法
    所有之共同犯意，不僅未將該筆會款返還活會會員之委任人壬○○，更不顧壬○○、劉登榮之反對，將該筆會款交付丙○○，並與丙○○共同攜款離去。丙○○
    取走該筆十四萬元會款後，即於當日存入丙○○之郵局帳戶（局號000000
    0、帳號0000000號），而將該會款侵占入己。因認被告戊○○犯刑法第
    三百三十五條第一項之侵占罪嫌云云。
二、按犯罪事實應依證據認定之，無證據不得推定其犯罪事實，又不能證明被告犯罪
    者，應諭知無罪之判決，刑事訴訟法第一百五十四條、第三百零一條第一項定有
    明文。次按刑事訴訟法上所謂認定犯罪事實之證據，係指足以認定被告確有犯罪
    行為之積極證據而言，如未能發現相當證據或證據不足以證明，自不能以推測或
    擬制之方法，以為裁判基礎，最高法院二十九年上字第三一０五號及四十年台上
    字第八六號分別著有判例可資參照；又認定不利於被告之事實，須依積極證據，
    茍積極證據不足為不利被告之認定時，即應為有利於被告之認定，更不必有何有
    利之證據，最高法院三十年上字第八一六號判例亦足參照。末按侵占罪之成立，
    以擅自處分自己持有之他人所有物，或變易持有之意為所有之意，而逕為所有人
    之行為，為其構成要件，雖行為之外形各有不同，要必具有不法所有之意思，方
    與本罪構成之要件相符（最高法院十九年上字第○五二號判例參照）。
三、訊之被告戊○○固均坦承有於右揭時地會同己○○○、劉登榮、壬○○共同前往
    高雄縣岡山鎮文賢市場收取上開共十四萬元之互助會死會會款，並將之交予丙○○之事實，惟堅決否認有侵占之犯行，戊○○辯稱：會首己○○○收取會款後，
    因尚未與活會會員達成償債協議，適伊缺錢，己○○○乃先將該筆款借伊週轉，
    嗣後伊已返還己○○○；被告曾子祥則辯稱：伊未經手該筆會款，是因母親己○○○要去收死會會款，伊才同去，而因並未與活會會員達成調解，故伊母收取後
    ，即交由丙○○，伊沒有保管該筆會款，也沒有侵占入己等語。
四、經查，依證人即死會會員洪李笑、劉蘇秀霞、張良吉於原審中所證述固均直指會
    款係交予被告戊○○，然戊○○並非會首，其固有會同收取會款，嗣後已將該筆
    款項交予其母另委託處理債務之丙○○，而丙○○本係共同收取會款之人，就其
    交付行為一節，尚難認係屬處分行為，主觀目的上應係託使保管目的而為交付，
    一旦交付丙○○保管，其即未保管該筆死會會款，則該十四萬元即非被告戊○○
    所持有之物，另再參以如前所述，被告丙○○係將該筆款項存入存簿後，當日起
    即逐筆提領花用，而被告丙○○復於原審審理時供承：「：：己○○○有同意我
    先行使用該筆款項」、「該筆錢確實有進到我的郵局帳戶，我有使用掉，但這是
    經過己○○○同意的」等語（見原審九十年六月十三日審判筆錄），顯見該筆款
    項確係被告丙○○所挪用，要與被告戊○○無涉，被告戊○○既未持有上開他人
    所有之十四萬元會款，又未將之擅自處分，與刑法侵占罪之構成要件尚有未符，
    此外，復查無其他積極證據，足資證明被告戊○○有公訴人所指之侵占犯行，揆
    諸前揭說明，自屬不能證明被告戊○○犯罪，原審爰為無罪之諭知，於法即無不
    合，原審檢察官猶執陳詞，認被告戊○○有罪，即無理由，此部分亦應駁回。
參、上訴人即被告丙○○經合法傳喚，無正當理由不到庭，不待其陳述逕行判決。
據上論斷，應依刑事訴訟法第三百六十九條第一項前段、第三百六十四條、第三百六
十八條、第二百九十九條第一項前段、第三百七十一條，刑法第五十六條、第二百十
六條、第二百十條、第二百二十條第一項、第三百三十九條第一項、第五十五條，罰
金罰鍰提高標準條例第一條前段，判決如主文。
本案經檢察官董明正到庭執行職務。
中    華    民    國      九十      年       十       月      四        日
                              臺灣高等法院高雄分院刑事第八庭
                                  審判長法官  郭雅美
                                        法官  莊飛宗
                                        法官  洪兆隆
右正本證明與原本無異。
行使偽造準私文書部分如不服本判決，應於判決送達後十日內向本院提出上訴狀，其
未述理由者並應於提出上訴狀後十日內向本院補提理由書（應附繕本)。
其餘部分不得上訴。
                                      書記官  葉淑華
中    華    民    國      九十      年       十       月       八       日
附錄本案判決論罪科刑法條：
刑法第二百十六條：
行使第二百十條至第二百十五條之文書者，依偽造、變造文書或登載不實事項或使登
載不實事項之規定處斷。
刑法第二百十條：
偽造、變造私文書，足以生損害於公眾或他人者，處五年以下有期徒刑。
第二百二十條第一項：
在紙上或物品上之文字、符號，依習慣或特約，足以為表示其用意之證明者，關於本
章之罪，以文書論。
刑法第三百三十九條第一項：
意圖為自己或第三人不法之所有，以詐術使人將本人或第三人之物交付者，處五年以
下有期徒刑、拘役或科或併科一千元以下罰金。
刑法第三百三十五條第一項：
意圖為自己或第三人不法之所有，而侵占自己持有他人之物者，處五年以下有期徒刑
、拘役或科或併科一千元以下罰金。
                                                                        ｋ


司法院資訊處製作；財團法人民間司法改革基金會備份。
